【裁判字號】    99,上易,747
【裁判日期】    991214
【裁判案由】    給付違約金
【裁判全文】
臺灣高等法院民事判決                 99年度上易字第747號
上  訴  人  醫立赦管理顧問有限公司
法定代理人  辛紹祺
訴訟代理人  陳志偉律師
被上訴人    宏恩醫療財團法人
            （原名財團法人宏恩綜合醫院）
法定代理人  徐昭森
訴訟代理人  彭上華律師
複代理人    江肇欽律師
上列當事人間請求給付違約金事件，上訴人對於中華民國99年5
月28日臺灣臺北地方法院98年度訴字第1095號第一審判決，部分
提起上訴，本院於99年11月23日言詞辯論終結，判決如下：
    主  文
上訴駁回。
第二審訴訟費用由上訴人負擔。
    事實及理由
一、上訴人主張：被上訴人於民國97年5月間與伊簽訂管理顧問
    合約書（下稱系爭合約書），委託伊執行麻醉醫療管理業務
    ，約定合約期間自97年5月28日起至97年12月31日止，酬金
    按伊每月執行日數、每日新台幣（下同）7,500元逐月計算
    ，合約期滿不再續約時，應於合約期間屆滿前2個月通知對
    方，任一方中途違約，應賠償2個月酬金。被上訴人未於97
    年度合約屆滿前2個月通知上訴人不再續約，依上開約定，
    兩造業已按原合約內容續訂98年度合約，詎被上訴人於98年
    2月27日提前終止契約，其應依契約第6條賠償伊2個月之酬
    金計457,500元（7,500元×31日＋7,500元×30日＝457,500
    元）。又被上訴人拒絕給付98年1月、2月之酬金，於98年3
    月25日收受伊所聲請核發之支付命令，仍未給付，遲至98年
    4月7日方開立支票，至98年6月15日始通知伊領取，顯然違
    反系爭管理顧問契約，伊自得再請求被上訴人給付以2個月
    酬金計算之違約金457,500元。另兩造約定違約金並無過高
    情事，爰依系爭合約第6條之約定，求為命被上訴人應給付
    伊915,000元，及自98年3月26日起至清償日止，按年息5％
    計算之利息，並願供擔保請准宣告假執行之判決。【原審判
    決被上訴人應給付上訴人5萬元，及自99年5月23日起至清償
    日止計算之法定遲延利息部分，被上訴人未上訴；另原審判
    決駁回915,000元之自98年3月26日起至98年5月22日止之利
    息部分，上訴人未上訴，均已確定，下不贅述】。
二、被上訴人則以：依系爭合約所載，上訴人酬金係按每月執行
    日數、每日7,500元計算， 因費用過高，伊乃命院長林鴻章
    與上訴人洽商98年度酬金費用事宜，嗣兩造未就98年度合約
    內容達成共識，上訴人口頭表示97年12月31日合約期間屆滿
    即不再續約，其實際負責人辛紹祺醫師並於97年12月1日出
    具離職申請書表明「約滿申請離職」。惟伊考量上訴人如遽
    將其派遣至伊醫院之麻醉科醫師全數撤離、撤照，醫院將無
    法執行麻醉業務，乃與上訴人口頭約定由上訴人再行支援2
    個月，以利伊另尋麻醉科醫師登錄，故系爭合約係經兩造合
    意延長至98年2月28日終止，伊無片面終止合約，或未於合
    約期間屆滿前2個月通知上訴人情事，上訴人請求伊賠償2個
    月之酬金，並無理由。另兩造就伊應給付之98年1月、2月酬
    金並未約定給付期日，上訴人雖於98年3月間以聲請支付命
    令方式，請求伊給付1,785,000元，伊就該支付命令聲明異
    議，並無拒絕給付酬金之意，伊業於98年4月7日即開立支票
    ，並於98年6月15日通知上訴人前來領取，就98年1月、2月
    之酬金，並無給付遲延情事，上訴人以此為由請求伊賠償2
    個月之酬金，亦無理由等語，資為抗辯。求為判決駁回上訴
    人之訴。
三、原審為上訴人一部勝訴、一部敗訴判決，即判命(一)被上訴人
    應給付上訴人50,000元及自98年5月23日起至清償日止，按
    年息5％計算之利息，並諭知(一)之部分得假執行，及被上訴
    人以50,000元供擔保後得免假執行，另駁回上訴人其餘之訴
    。
    上訴人不服，就其敗訴部分，一部提起上訴，上訴聲明：(一)
    原判決不利於上訴人部分廢棄。(二)上開廢棄部分，被上訴人
    應再給付上訴人865,000元及自98年5月23日起至清償日止，
    按年息5％計算之利息。
    被上訴人之答辯聲明：上訴駁回。
四、兩造不爭執事項（見本院卷45頁及反面、62頁）：
  (一)被上訴人於97年5月間與上訴人簽訂系爭合約書，委託上訴
    人執行麻醉醫療管理業務，約定合約期限自97年5月28日起
    至97年12月31日止，酬金按上訴人每月執行日數、每日7,50
    0元逐月計算，合約期滿不再續約時，應於合約期間屆滿前2
    個月通知對方，任一方中途違約，應賠償2個月之酬金（見
    原審卷31頁）。
  (二)被上訴人曾函請辛紹祺醫師登記執業之「一生診所」協助辦
    理「醫療機構間之支援」所需之法定報准程序，支援期間自
    97年2月1日至98年1月31日止，且該函之正本受文者為一生
    診所（見本院卷31頁）
  (三)被上訴人為續聘辛紹祺醫師支援被上訴人醫院麻醉業務，乃
    於97年12月15日發函辛紹祺醫師登記執業之「一生診所」及
    辛紹祺醫師本人，函請「一生診所」協助辦理「醫療機構間
    之支援」所需之法定報准程序，而其支援期間自98年2月1日
    起至99年1月31日止，係接續上年度（97年度）申請核准之
    支援期間即自97年2月1日至98年1月31日止（見原審卷95頁
    ）。
  (四)上訴人派遣至被上訴人醫院之江洽榮醫師於98年2月13日出
    具「離職報告書」載明「本院麻醉科江洽榮主任之合約將於
    98年2月底屆滿，因個人生涯另有規劃，擬不繼續簽約」，
    被上訴人並批註「該員確定於2月28日撤照，目前擬由辛醫
    師或林辰醫師接替」，及「辛醫師以找到其他麻醉醫師之執
    照可登錄，每月費用為37,500元，請暫不通知林辰醫師」等
    語（見原審卷34頁）。
  (五)被上訴人97年10月份之麻醉班費申請表記載97年12月18日代
    理院長林鴻章批簽：「1.江醫師值班費部分依新合約給付…
    97.12.18」、「兩位醫師均同意明年合約，擬准發放值班費
    。97.12.18」（見原審卷32頁）。
  (六)系爭管理顧問合約第1條載明：「甲方委託乙方負責麻醉醫
    療管理業務。合約期間包括正常上班日，週六、日及假日均
    包括在內」（見原審卷88頁），被上訴人會計室編制之「98
    年1月份麻醉醫師值班費」記載：「江洽榮值班費30,000元
    ＝4天；辛醫師值班費202,500元＝27天」（見原審卷35頁）
    。
五、兩造之爭執事項如下（見本院卷45頁反面至57頁、62頁）
  (一)系爭管理顧問合約係經兩造合意延長2個月而於98年2月28日
    終止？或是因兩造均未於合約期滿前2個月通知對方不再續
    約，而於98年度繼續生效？
  (二)被上訴人於98年2月27日提前終止合約，是否違反系爭管理
    顧問合約之約定？上訴人因此向被上訴人請求以2個月酬金
    計算之違約金，是否有理由？
  (三)上訴人因被上訴人遲延給付98年1月、2月之酬金，請求被上
    訴人給付以2個月酬金計算之違約金，是否有理由？
  (四)兩造約定之違約金是否過高？
六、按當事人主張有利於己之事實者，就其事實有舉證之責任，
    民事訴訟法第277條定有明文。又民事訴訟如係由原告主張
    權利者，應先由原告負舉證之責，若原告先不能舉證，以證
    實自己主張之事實者，則被告就其抗辯事實即令不能舉證，
    或其所舉證據尚有疵累，亦應駁回原告之請求（最高法院17
    年上字第917號判例參照）。 本件上訴人主張兩造所簽訂之
    系爭契約於98年續約，被上訴人提前終止契約，應給付違約
    金云云，應由上訴人就被上訴人有違約提前終止契約之情事
    ，負舉證責任，如無法舉證以實其說，自難受有利之判決。
    經查：
  (一)兩造於97年5月間簽訂系爭合約書，被上訴人委託上訴人執
    行麻醉醫療管理業務，約定合約期限自97年5月28日起至97
    年12月31日止，系爭合約書第4條約定：「合約期滿不再續
    約時，應於合約屆滿前兩個月通知對方」，有系爭合約書（
    見原審卷31頁、88頁、本院卷41頁）可查，且為兩造所不爭
    執，故依系爭合約書之約定，兩造合約於97年12月31日屆滿
    後自動續約，除雙方合意終止契約外，任何一方如不願續約
    ，應於合約期滿前2個月通知對方，否則即為違約。
  (二)被上訴人主張系爭合約係經兩造合意延長至98年2月28日終
    止等語，查：
    1.被上訴人慮及支付之酬金過高，於97年11月間內部決議將
      與上訴人洽商變更98年度酬金金額之事，上訴人派駐被上
      訴人醫院之辛紹祺醫師旋於97年12月1日出具離職申請書
      ，表明「約滿申請離職」之意旨，被上訴人醫院行政副院
      長李建宏12月3日於該離職申請書上簽註：「1.辛醫師之
      合約於12月31日期滿，請手術室進行了解江洽榮醫師是否
      也於同日離職。2.具職之了解以目前本院薪資架構，該員
      繼約之可能性很小，故需覓得新任麻醉科醫師」。嗣李建
      宏於12月9日批註「目前之情形，江洽榮醫師之執照仍願
      留於本院」之意見，被上訴人董事長孟憲傑於同年12月9
      日批註「可，如李建宏副院長所擬」（見原審卷33頁）。
      另上訴人派駐被上訴人醫院之江洽榮醫師亦於98年2月13
      日出具離職報告書，表明其「合約將於98年2月底屆滿，
      ．．擬不繼續簽約」之意旨，被上訴人醫院秘書室於江洽
      榮醫師離職報告書簽註「麻醉科江洽榮大夫為唯一一張執
      照登錄醫師，若2/28撤照，恐影響麻醉科業務」之意見，
      代院長林鴻章則批示「經洽林辰醫師，同意即時來院登錄
      麻醉執照」、「該員確定於2月28日撤照，目前擬由辛醫
      師或林辰醫師接替」，業據其提出97年10月麻醉醫師值班
      費申請表、離職報告書（見原審卷32頁、34頁）為證，由
      前揭辛紹祺醫師所出具之離職申請書載明「約滿申請離職
      」之意及江洽榮醫師所出具之98年2月13日出具之離職報
      告書載明其合約將於98年2月底屆滿等情，足認被上訴人
      辯稱系爭契約於97年12月底期滿後，兩造合意展延2個月
      期間，迄98年2月28日終止一節，應可採信。
    2.上訴人雖主張依被上訴人於江洽榮醫師離職報告書簽呈內
      容「該員（即江洽榮醫師）確定於2月28日撤照，目前擬
      由辛醫師或林辰醫師接替」、「辛醫師以找到其他麻醉醫
      師之執照可登錄，每月費用為37,500元，請暫不通知林辰
      醫師」等語，顯見江洽榮醫師申請離職撤照，為麻醉醫師
      更換、調度之問題，系爭合約書未於98年2月28日終止云
      云。然江洽榮醫師98年2月13日出具離職報告書已載明：
      「本院麻醉科江洽榮主任之合約將於98年2月底屆滿，因
      個人生涯另有規劃，擬不繼續簽約」，上開報告書並經被
      上訴人醫院行政副院長李建宏簽註「江洽榮醫師確定2月
      28日離職撤照」等語，有該離職報告書可參（見原審卷34
      頁），足見江洽榮醫師非惟將其登錄於被上訴人醫院之專
      任麻醉專科醫師執照予以撤照，亦將自被上訴人醫院離職
      ，不再續約，故上訴人主張僅係麻醉科醫師更換調度云云
      ，尚非可取。況江洽榮醫師為上訴人派駐被上訴人醫院之
      麻醉科醫師，倘其離職僅為上訴人所屬人員之人力調度，
      與兩造間麻醉醫療管理業務合約之存續無涉，對江洽榮醫
      師而言，即無所謂契約約滿與否之問題，被上訴人僅需依
      系爭合約之約定要求上訴人另行派駐麻醉科醫師即可，其
      行政副院長李建宏自無須另覓麻醉科醫師人力，而於辛紹
      祺離職申請書簽註「辛醫師之合約於12月31日期滿，請手
      術室進行了解，江洽榮醫師是否也於同日離職」、「具（
      據）職之了解，以目前本院薪資架構，該員繼（續）約之
      可能性很小，故需覓得新任麻醉科醫師」之意見，故上訴
      人主張江洽榮醫師之離職係人力調度問題，與系爭合約是
      否存續無涉云云，殊非可採。
    3.上訴人主張被上訴人於97年12月15日仍發函聘請辛紹祺醫
      師支援被上訴人醫院業務，期間自98年2月1日起至99年1
      月30日止，顯見契約繼續至98年度云云，無非執被上訴人
      醫院97年12月15日宏醫字第0970001075號函為證（見原審
      卷51頁、95頁），然查系爭合約於97年5月間簽訂（見原
      審卷16頁、70頁，第1次簽約97年5月間、第2次補簽為97
      年12月9日），而在契約簽訂之前被上訴人即於97年1月31
      日以宏醫字第0970000071號函，通知一生診所，將聘請辛
      紹祺醫師支援被上訴人之醫療業務，期間自97年2月1日至
      98年1月31日止（見本院卷31頁），嗣辛紹祺醫師係於97
      年12月31日約滿離職，業如前述，即與前揭函文所載支援
      日期至98年1月31日一節不符，已難認該函文所示之支援
      期間與契約存續期間相合。次查「醫師執業，應在所在地
      主管機關核准登記之醫療機構為之。但急救、醫療機構間
      之會診、支援、應邀出診或經事先報准者，不在此限」，
      醫師法第87條之2定有明文，參照台北縣政府衛生局97年2
      月19日北衛醫字第0970013284號函函知一生診所，准辛紹
      祺醫師自97年2月12日至98年1月31日支援被上訴人醫院（
      該函見本院卷43頁），故被上訴人上開第0970000071號函
      係因辛紹祺醫師執照登錄於一生診所，需向當地衛生主管
      機關申請報准支援，始發函予一生診所，該函文所記載之
      支援期間並不等同於系爭合約之存續期間。準此，被上訴
      人前揭97年12月15日函文雖記載請辛紹祺醫師支援之期間
      自98年2月1日至99年1月31日止（見原審卷51頁、95頁）
      ，仍不能逕認兩造已續約至98年底，甚至迄99年1月31日
      止。況且上開函文之受文者，正本均為「一生診所」，副
      本為辛紹祺醫師，受文者均非上訴人，無論上開函文所記
      載之內容為何，被上訴人為意思表示之對象均非上訴人，
      故上訴人執上開函文，即主張兩造間之契約續約至98年底
      云云，已非可採。
    4.上訴人另以被上訴人醫院代院長林鴻章並於97年12月18日
      於97年10月麻醉醫師值班費申請表下方簽核：「江醫師值
      班費部分依新約給付」、「兩位醫師均同意明年合約，批
      准發放值班費」，及被上訴人醫院行政副院長李建宏則於
      江洽榮醫師離職報告書簽註：「辛醫師以找到其他麻醉醫
      師之執照可登陸，每月費用為37,500元，請暫不通知林辰
      醫師」（見原審卷32頁、34頁），主張兩造已有續約，並
      依新約發放值班費云云。然江洽榮醫師之合約於98年2月
      底屆滿，已如前述，其續約僅至98年2月底屆滿；又辛紹
      祺醫師之合約於97年底屆滿後，上訴人又未能證明辛紹祺
      醫師與被上訴人所訂合約，係依系爭合約續約而來，或江
      洽榮醫師於98年2月28日離職後，上訴人確有派麻醉醫師
      至被上訴人醫院任職，上訴人執此主張兩造合約續訂至98
      年底，殊非足取。
    5.上訴人另主張被上訴人遲至97年12月9日始簽立正式合約
      （實為第2次補簽契約），如被上訴人不願續約，兩造合
      意將契約延長至98年2月28日止，則系爭契約上所載期限
      應至98年2月28日，而非原本之97年12月31日止云云（見
      原審卷31頁）。惟辛紹祺醫師業於97年12月1日表明約滿
      申請離職，兩造若有續約之行為，自應於合約載明合約期
      限至98年12月31日止，或表明續約至98年12月31日止之意
      旨，而非依原來之合約明定合約期限至97年12月31日止，
      且於97年12月15日始以前揭函文請一生診所派辛紹祺醫師
      支援，是上訴人執此而主張兩造未續約至98年2月底云云
      ，顯不足採。
  (三)綜上，系爭合約經兩造合意延長2個月，並合意於98年2月28
    日終止，被上訴人即無片面終止98年度合約之情事，上訴人
    以被上訴人提前於98年2月27日終止系爭合約，違反系爭合
    約第4條應於合約屆滿前2個月通知不再續約之約定，並依系
    爭合約第6條約定請求被上訴人賠償2個月之酬金，即非可採
    。
七、次按，給付無確定期限者，債務人於債權人得請求給付時，
    經其催告而未為給付，自受催告時起，負遲延責任。其經債
    權人起訴而送達訴狀，或依督促程序送達支付命令，或為其
    他相類之行為者，與催告有同一之效力，前項催告有定期限
    者，債務人自期限屆滿時起負遲延責任。民法第229條第2項
    、第3項定有明文。經查：
  (一)系爭合約第2條僅約定上訴人之酬金應逐月計算，並未約定
    給付之確定期限，上訴人得請求之酬金屬無確定期限之給付
    ，而上訴人於98年3月3日向原法院聲請核發支付命令，主張
    被上訴人應給付98年1月、2月酬金，上開支付命令及聲請狀
    繕本於98年3月25日送達被上訴人，有原法院98年度司促字
    第5613號卷可查，故自98年3月25日起生催告之效力，被上
    訴人遲至98年5月22日始以答辯狀表明其已開立支票支票作
    為98年1月、2月酬金之支付工具，並於98年6月15日言詞辯
    論時通知上訴人前來領取，自應負遲延給付之責，被上訴人
    抗辯上訴人並未單獨就98年1月、2月酬金向被上訴人為請求
    ，其於98年4月7日即開立支票，並於98年6月15日通知上訴
    人前來領取，並無給付遲延云云，並非可採。
  (二)按約定之違約金過高者，依民法第252條規定，法院得減至
    相當之數額。又約定之違約金苟有過高情事，法院即得依此
    規定核減至相當之數額，不待債務人之聲請。而核減之標準
    當依一般客觀事實，社會經濟狀況及當事人實際上所受損失
    為斟酌依據。查被上訴人遲延給付98年1月、2月份之酬金，
    上訴人依系爭合約第6條「甲、乙任一方如中途違約，得賠
    償兩個月之酬金」之約定，請求被上訴人給付違約金，固非
    無據，惟本院審酌被上訴人之違約事由，為遲延給付98年1
    月、2月之酬金，上訴人1月份酬金為219,150元，2月份酬金
    為162,750元，合計381,900元（計算式：219,150＋162,750
    ＝381,900），此有被上訴人所提98年1月份、2月份麻醉醫
    師值班費表、支票影本可查（見原審卷35頁、36頁），而上
    開98年1月、2月酬金業經被上訴人清償完畢，其遲延給付期
    間至多僅約3個月，倘被上訴人能如期履行，上訴人可得享
    受之利益為利息收入，以年息5％計算，約4,774元（381,90
    0×5％×3/12＝4,774，元以下四捨五入），本院審酌上開
    一切情狀，認原審將上訴人得請求之違約金酌減為5萬元，
    應屬適當公允。
  (三)又上訴人於支付命令送達被上訴人負遲延給付責任後之98年
    5月15日提出補正狀，再次請求被上訴人給付違約金（見原
    審卷14頁至20頁），被上訴人於98年5月22日就上訴人之請
    求提出答辯狀為答辯（見原審卷27頁至29頁），足見被上訴
    人至遲於98年5月22日當日即收受該補正狀，則關於違約金
    之利息，應自98年5月23起算。
  (四)綜上，上訴人以被上訴人遲延給付98年度1月、2月之酬金，
    依系爭合約第6條約定，請求被上訴人給付違約金5萬元，及
    自98年5月23日起算之遲延利息，核屬有據，其逾此金額之
    請求，洵非正當，不應准許。
八、從而，上訴人依系爭合約第6條約定，請求被上訴人給付5萬
    元違約金，及自98年5月23日起計算之利息，為有理由，應
    予准許，其逾此部分所為請求，為無理由，不應准許，原審
    就上開不應准許部分，為上訴人敗訴之判決及駁回其假執行
    之聲請，並無不合。上訴人就其敗訴之其中865,000元及自9
    8年5月23日起算法定遲延利息之部分，指摘原判決此部分不
    當，求為廢棄改判，為無理由，應予駁回。
九、本件事證已臻明確，兩造其餘攻擊防禦方法及立論之證據資
    料，均經本院審酌後，對判決結果不生影響，爰無庸逐一論
    述，併此敘明。
十、據上論結，本件上訴為無理由，依民事訴訟法第449條第1項
    、第78條，判決如主文。
中    華    民    國    99    年    12    月    14    日
                    民事第十六庭
                        審判長法  官  王聖惠
                              法  官  邱瑞祥
                              法  官  呂淑玲
正本係照原本作成。
不得上訴。
中    華    民    國    99    年    12    月    14    日
                              書記官  明祖全

司法院資訊處製作；財團法人民間司法改革基金會備份。
